【裁判字號】    90,聲,85
【裁判日期】    900626
【裁判案由】    宣告沒收
【裁判全文】
台灣基隆地方法院刑事裁定                              九十年度聲字第八五號
    聲  請  人  台灣基隆地方法院檢察署檢察官
    被      告  甲○○
右聲請人因違禁物事件，聲請單獨宣告沒收（九十年度聲沒字第七五Ｏ號、八十八年
度偵字第二七六五號），本院裁定如左：
    主      文
扣案之第二級毒品安非他命壹包（毛重零點玖公克）、第三級毒品ＦＭ２陸顆均沒收
。
其餘聲請駁回。
    理      由
甲、准許部分
一、聲請意旨略以：台灣基隆地方法院檢察署八十八年度偵字第二七六五號違反毒品
    危害防制條例案件，其被告甲○○於民國八十八年四月二十一日凌晨零時十分許
    ，在基隆市七堵區七堵郵局前，為警查獲之第二級毒品安非他命一包（毛重Ｏ．
    九公克）及第三級毒品ＦＭ２六顆。惟被告經觀察、勒戒後，因無施用毒品之傾
    向，經檢察官為不起訴處分確定。扣案之上述安非他命一包及ＦＭ２六顆，依毒
    品危害防制條例第二條第二項第二款及第三款之規定，屬於第二級毒品及第三級
    ，為違禁物，爰依刑法第四十條但書、毒品危害防制條例第十八條第一項聲請單
    獨宣告沒收等語。
二、按違禁物得單獨宣告沒收，刑法第四十條但書定有明文。次按安非他命為八十七
    五月二十日公告而於同月二十二日生效之毒品危害防制條例第二條第二項第二款
    所列之第二級毒品；而ＦＭ２（Flunitrazepam）業經行政院於八十八年十二月
    八日，以台八十八衛字第四四五０三號公告生效之「各級管制藥品之範圍及種類
    」，列為第三級管制藥品，並經行政院於八十九年三月十五日，以台八十九法字
    第０七五四四號公告在案，並自八十九年三月十七日生效，而列為毒品危害防制
    條例第二條第三項之第三級毒品，有行政院八十九年三月十五日台八十九法字第
    ０七五四六號函可考，均不得非法製造、運輸、販賣、轉讓，第二級毒品並不得
    施用或持有，均為違禁物。
三、經查：扣案之晶體一包，毛重Ｏ．九公克，為安非他命無訛，業據被告供明在卷
    ；被告之尿液經檢驗結果，亦呈含有安非他命之陽性反應，有基隆市衛生局檢驗
    成績書一紙在卷可稽；又扣案之藥物六顆，為ＦＭ２無訛，亦據被告自承無誤；
    被告既未誤認安非他命，自無誤認ＦＭ２之虞，可見扣案之物確為第二級毒品及
    第三級毒品而為違禁物無疑。該案既經檢察官為不起訴之處分，自應將之單獨宣
    告沒收。此部分之聲請為有理由，應予准許。
四、毒品危害防制條例第十八條前段規定：「查獲之毒品及專供製造或施用毒品之器
    具，不問屬於犯人與否，均沒收銷燬之。」論者或謂該條例第十八條係刑法第四
    十條但書之特別規定，依「特別法優於普通法原則」，應優先適用云云；或謂被
    告經送觀察、勒戒之裁定，以及無施用毒品傾向而予不起訴之處分，均係適用該
    條例，「為免法律割裂適用」，扣案之毒品亦應適用該條例第十八條而沒收銷燬
    之云云；惟本院認為僅應依刑法第四十條但書而宣告沒收，不得依該條例第十八
    條而宣告沒收銷燬之。其理由如下：依刑法第三十四條第二款之規定，沒收係從
    刑之一；所謂從刑，係從於主刑之意，具有保安處分之性質；從刑，自以主刑為
    其附從之對象；有主刑之宣告，始有從刑之宣告；無主刑之宣告，即無從刑之宣
    告，是故刑法第四十條前段規定，沒收於裁判時併宣告之，乃「併科沒收」、「
    判決沒收」，是為「主從刑不可分原則」。此一原則之例外有二：其一，在有罪
    而免刑之判決，因無主刑之宣告，本不得為從刑之宣告，是故刑法第三十九條特
    別規定，免除其刑者，仍得專科沒收，乃「專科沒收」、「裁定沒收」。其二，
    在有罪以外之判決，亦無主刑宣告，原不得為從刑之宣告，是故刑法第四十條但
    書特別規定，限於違禁物，得單獨宣告沒收，乃「單獨沒收」，亦為「裁定沒收
    」。蓋沒收既係保安處分之手段，若係違禁物，法律禁止其持有，縱無主刑之宣
    告，仍得單獨宣告沒收；若非違禁物，法律不禁止其持有，自不得單獨宣告沒收
    。此觀之刑法第四十條之立法理由自明（最高法院七十八年台非字第七十二號判
    決參照）。因此，依主從刑不可分原則，在主刑依該條例而宣告時，其從刑始得
    該條而宣告。主刑未依該條例而宣告時，從刑只得依刑法而單獨宣告。茲違禁物
    單獨宣告沒收時，既依刑法第四十條但書之規定，並非依該條例第十八條之規定
    ，當然僅得宣告「沒收」，無從踰越法條之規定而宣告「沒收銷燬之」。申言之
    ，該條例第十八條與刑法第四十條但書，不具特別法與普通法之關係，自無特別
    法優於普通法原則之問題；上述觀察、勒戒之裁定與其後之不起訴處分，係適用
    該條例第二十條之規定，與毒品沒收應適用何種條文，並無任何關連，亦不生法
    律割裂適用之問題；其以「特別法優於普通法原則」或「為免法律割裂適用」為
    理由，而認為毒品之沒收，應適用該條例第十八條之規定，宣告「沒收銷燬之」
    云云，恐有誤會。其次，非法製造、運輸、販賣、轉讓第三級毒品，在該條例，
    仍列為犯罪行為；僅單純自己施用或持有之行為，予以除罪化而已；申言之，第
    三級毒品不因施用及持有之除罪化而失其違禁物之性質。再者，該條例第十八條
    第一項前段固規定「查獲之毒品及專供製造或施用毒品之器具，不問屬於犯人與
    否，均沒收銷燬之」，已如前述；依本條而宣告沒收銷毀者，依上述主從刑不可
    分原則，必其沒收係從屬於非法製造、運輸、販賣、轉讓第三級毒品之犯罪行為
    始可；否則，若係單純施用或持有之行為，在該條例既非犯罪行為，即無依該條
    例第十八條宣告沒收銷毀之餘地，仍應回歸刑法第四十條但書之原則規定，單獨
    宣告沒收。不過，檢察官執行沒收後，毒品既已歸屬國庫，檢察官依職權再行銷
    燬之，並無不可，亦不生沒收障礙之問題，併此說明之。
乙、駁回部分
一、聲請意旨另以：被告於前述時間、地點，經警查獲其持有第二級毒品及第三級毒
    品同時，並經查獲不明藥物一顆，亦係該所列之第二級毒品，而為違禁物，爰聲
    請單獨宣告沒收云云。
二、經查：沒收既具有保安處分之性質，依刑法第四十條但書特別規定，限於違禁物
    ，始得單獨宣告沒收，已如前述；茲該不明藥物一顆，究屬何種毒品而得列為該
    條例第二條第二項第二款所規定之第二級毒回不明，本院遍查全卷，並未見明何
    事證足資證明其係第二級毒品，自非違禁物，無從單獨宣告沒收。此部分之聲請
    為無理由，應予駁回。
丙、依刑法第四十條但書而裁定如主文。
中      華      民      國    九十      年      六      月    二十六    日
                                    台灣基隆地方法院刑事庭
                                        法  官  陳  志  祥
右正本證明與原本無異。
如不服本裁定，應於收受送達後五日內，向本院提出抗告狀，敘述抗告之理由，抗告
於台灣高等法院，並應按他造當事人之人數附具繕本。
中      華      民      國    九十      年      六      月    二十六    日
                                        書記官  陸  清  敏


司法院資訊處製作；財團法人民間司法改革基金會備份。
